【裁判字號】    96,上,629
【裁判日期】    970108
【裁判案由】    給付居間報酬
【裁判全文】
臺灣高等法院民事判決                   96年度上字第629號
    上  訴  人  丙○○
    訴訟代理人  李漢鑫律師
                王盈智律師
    被上訴人    乙○○
    訴訟代理人  錢裕國律師
    複代理人    丁○○
上列當事人間給付居間報酬事件，上訴人對於中華民國96年5月8
日臺灣士林地方法院95年度訴字第1093號第一審判決提起上訴，
經本院於96年12月25日言詞辯論終結，茲判決如下：
    主  文
原判決廢棄。
被上訴人應給付上訴人新臺幣貳佰伍拾萬元及自民國95年11月9
日起至清償日止，按週年利率5％計算之利息。
第一、二審訴訟費用由被上訴人負擔。
本判決於上訴人以新臺幣捌拾肆萬元供擔保後得假執行，但被上
訴人如以新臺幣貳佰伍拾萬元為上訴人預供擔保，得免為假執行
。
    事  實
甲、上訴人方面：
壹、聲明：
一、原判決廢棄。
二、被上訴人應給付上訴人新台幣（下同）250萬元及自起訴狀
    繕本送達翌日起至清償日止，按週年利率5％計算之利息
三、願預供擔保，請准宣告假執行。
貳、陳述：除與原判決記載相同者，茲予引用外，補稱略以：
一、被上訴人對上訴人及訴外人甲○○提出刑事詐欺告訴時，告
    訴狀即載：……被告（即上訴人）丙○○經由其弟董欣發介
    紹告訴人（即被上訴人），…告訴人方以1億2千5百萬元，
    於中天法律事務所文聞律師之見證下，向捷晟開發實業有限
    公司（下稱捷晟公司）購買坐落臺北市○○區○○街，「神
    奇部落」建案（下稱系爭建案），其於偵查中亦陳稱上訴人
    介紹買賣系爭建案，再參諸其對訴外人黃仁德提出恐嚇之刑
    事告訴案中調查筆錄表示：丙○○、黃仁德2人不是股東身
    分，當初是由丙○○從中牽線介紹黃仁德讓我認識等語，均
    足以證明被上訴人辯稱並無仲介，係上訴人欲加入成為合夥
    人，共同承買轉售得利云云．並非事實。又被上訴人於偵查
    中以上訴人為介紹人提告，而於本案卻以上訴人為合夥人置
    辯，其前後矛盾，而於偵查中被上訴人以證人身份陳述，有
    偽證之責。
二、兩造雖曾談及上訴人入股一事，但從事後上訴人所開立之支
    票並未兌現，且被上訴人在偵查卷中亦一再否認上訴人為股
    東或是合夥人，可知合夥關係並不存在。
三、上訴人係為居間仲介系爭建案而多方尋找買主，並非有意購
    買尋找合夥人，且有關入股之提議係被上訴人與建商接觸後
    擬簽約前才提議，上訴人若以入股為目的邀約被上訴人，衡
    諸常情，兩造開始接觸時，會先討論合夥條件，待達成合夥
    條件，才可能介紹建商與被上訴人接觸，更不可能於被上訴
    人與建商達成買賣共識簽約之際，才表示入股成為合夥人。
    又如上訴人有意願購買系爭建案，則上訴人在尋找合夥人之
    前，理應先與建商磋商買賣價格、條件，認有可能接受後，
    始尋覓合夥人，斷無可能在買賣價金毫無初步認識下，即貿
    然尋覓合夥人。更何況，若上訴人邀請被上訴人入夥，彼此
    地位對等，上訴人既非賺取被上訴人之佣金，則上訴人之胞
    弟即證人董欣發，並無賺取被上訴人佣金傷及友情之虞，而
    必須隱身不出面與被上訴人交易之尷尬情形。
四、上訴人仲介系爭建案之買賣，並非僅和被上訴人接觸，其間
    曾和訴外人王順慧、杜政文等洽談，均表明收取成交價2％
    之仲介費，斷無獨厚被上訴人之理。
五、居間契約本不以書面為必要，況兩造未定有書面係被上訴人
    要求保密所致。
六、上訴人於黃仁德被訴恐嚇案民國95年8月14日警訊筆錄陳稱
    ：……當時乙○○跟黃仁德口頭約定，於買賣完成之後，若
    有盈餘，乙○○給黃仁德750萬元酬傭金，剩餘部分，再按
    六四分帳，乙○○分六成，黃仁德跟我分四成，後來乙○○
    說他虧錢，所以我的部分就放棄了。此處所稱放棄，是指合
    夥利潤部分，並非居間佣金，筆錄上雖記載為酬傭金，但與
    居間之佣金不同，而是被上訴人私下補償黃仁德債權額未受
    償部分。此外被上訴人亦當庭承認該段陳述係指放棄合夥利
    潤。
七、關於上訴人於上開刑案95年8月31日偵查中陳稱：當時有說
    好要給1％至1.5％的佣金，係因被上訴人稱其虧錢，故上訴
    人有意退讓，才願意將佣金降為1％-1.5％，惟被上訴人並
    未表示任何意見，則雙方意思表示不一致，則上訴人自得請
    求原先約定之2％佣金。
八、文聞律師僅見證系爭建案之買賣契約，對於其他部分並未參
    與，是其對仲介乙事，自然不知情，被上訴人以此作為兩造
    間無仲介契約，顯有誤會。
、證據：除援用原審所提出者外，補提臺灣臺北地方法院檢察
    署檢察官95年度偵字第17764號、96年度偵字第10019號不起
    訴處分書、被上訴人所提告訴狀、96年1月24 日偵查筆錄、
    95年8月14日調查筆錄、95年8月31日偵訊筆錄、黃仁德95年
    8月14日調查筆錄、偵訊筆錄、臺北市不動產仲介經紀商同
    業公會96年2月13日北市房仲榮字第96035號函、內政部89年
    5月2日台（89）內中地字第8979087號函、臺灣高等法院94
    年度重上字第103號民事判決書、補充協議書為證，並聲請
    訊問證人甲○○、王順慧、杜政文。
乙、被上訴人方面：
壹、聲明：上訴駁回。
貳、陳述：除與原判決記載相同者，茲予引用外，補稱略以：
一、證人黃仁德、董欣發對於仲介報酬乙事以他們談好買賣價金
    2％，且不動產過戶後就要給付、被上訴人拍胸脯保證等空
    泛之詞帶過，對於入股之事，反均具體指明，實難以證實確
    有仲介報酬一事，證人董欣發證稱被上訴人曾要求黃仁德、
    上訴人及其等入股，經同意後，上訴人就簽發1千萬元支票
    ，當時有說只要當介紹人不要當股東，因為沒有錢可以付，
    但被上訴人說沒有關係，他有錢云云，惟被上訴人為商人，
    以追求利潤為首要，豈有邀上訴人等入股，又不要其出錢且
    可分利潤之理。
二、依證人黃仁德所言，除上訴人就系爭建案可得價金2％（250
    萬元）之報酬外，被上訴人尚答應給其750萬元介紹費，則
    本案介紹費已高達1000萬元，惟系爭建案總價1億2千5百萬
    元，依一般交易慣例，仲介費應為較低之1％或2％，以被上
    訴人及黃仁德對不動產仲介熟稔之背景而言，豈會訂出超越
    一般行情之仲介費給付約定，且若真有此約定，亦必會以書
    面訂之。
三、上訴人於黃仁德被訴恐嚇案95年8月14日警訊筆錄陳稱：…
    …「所以我的部分就放棄了」，依其意明顯乃指放棄其所有
    請求權，包括其於本件所主張之居間仲介費及合夥利潤，而
    被上訴人始終否認兩造間有居間報酬存在，則訴訟代理人於
    庭訊所為陳述，當然認為指合夥利益之拋棄而言。
四、上訴人於上開刑案95年8月31日偵查中稱，當時說好要給我1
    ％-1.5％的佣金一語，乃上訴人片面所言，亦與其於本案主
    張2％不符，且上開刑事偵查卷宗資料，從未有被上訴人應
    給付上訴人成交價2％佣金之供述，故不足以證明兩造有居
    間契約存在。
五、證人文聞律師證稱不知買賣契約有無中間人或仲介，簽約當
    場也沒有提到，也沒有聽到任何人說過，足證兩造間並無居
    間契約。
六、上訴人介紹系爭買賣之利益為其對黃仁德610萬元債權可以
    受償，並獲得合夥利益之報酬。
、證據：除援用原審所提出者外，補提捷晟開發實業有限公
    司基本資料查詢、不動產買賣契約書、支票為證，並聲請訊
    問文聞律師。
丙、本院依職權向臺灣臺北地方法院檢察署調閱95年度偵字第17
    764號被告黃仁德恐嚇案、96年度偵字第10019號被告甲○○
    詐欺案全卷。
    理      由
一、上訴人主張：其於94年3月間，經友人黃仁德告知系爭建案
    ，因建商甲○○財務發生危機，無法繼續施工，擬整批出售
    以求解困，嗣其透過胞弟董欣發介紹認識經營房屋仲介之被
    上訴人，被上訴人同意給予其買賣價金2％為仲介費，委託
    其居間向甲○○洽談買賣事宜，經其多次與甲○○磋商，於
    94 年5月以1億2千5百萬元成交，業於同年7月8日完成不動
    產過戶至被上訴人指定人名下等情，爰依居間之法律關係，
    求為命被上訴人給付上訴人250萬元及自起訴狀繕本送達翌
    日起至清償日止，按週年利率5％計付利息之判決。
二、被上訴人則以：其與甲○○洽談系爭建案之買賣事宜時，上
    訴人表示欲入股合夥分享利潤，並據以簽發支票予被上訴人
    ，兩造間並無仲介報酬之約定。退而言之，縱認系爭建案交
    易有居間行為，實係以黃仁德為主，而非上訴人，而黃仁德
    所以願意居間，則係因甲○○積欠其大筆債務，如系爭建案
    無法轉手，黃仁德之債權即無法受償等語答辯。
三、兩造不爭執之事實：
（一）被上訴人於94年5月16日在中天法律事務所，由文聞律師
      見證，與甲○○簽訂系爭建案之買賣契約，價金為1億
      2500萬元。
（二）上訴人就系爭建案之交易，曾簽發發票日94年5月16日，
      支票號碼：BR0000000，付款人為遠東國際商業銀行，面
      額1千萬元之支票一張予被上訴人，上開支票並未被提示
      兌現，由文聞律師保管中，另曾以自有資金分別於94年7
      月19日、27日及10月31日交付系爭建案債權人鄭鴻章100
      萬元、35萬元及85萬元。
四、本件兩造爭執事項厥為：（一）上訴人有無居間系爭建案買
    賣？（二）兩造間有無約定居間報酬？（三）上訴人得否依
    民法第566條規定，請求被上訴人給付報酬250萬元？經查：
（一）上訴人有無居間系爭建案買賣：
 1、查兩造就系爭建案曾論及合夥出資一節固不爭執，惟上訴人
    主張94年3月經黃仁德告知建商甲○○擬將系爭建案整批出
    售以求解困，詢問其是否願意買受，其表示無法以個人之力
    買受，可另找朋友接手，嗣透過其胞弟董欣發介紹認識被上
    訴人，經被上訴人委託其居間仲介向甲○○洽談買賣事宜等
    情，業經證人黃仁德、董新發於原審證稱屬實，被上訴人對
    於經由上訴人介紹始認識黃仁德及甲○○一節，並不爭執，
    惟辯稱：上訴人係與之合夥，共同承買系爭建案，以賺取系
    爭建案房屋轉售後之利潤云云。惟查被上訴人於對上訴人及
    甲○○提出刑事詐欺案件之告訴狀即記載：…被告（即上訴
    人）丙○○經由其弟董欣發介紹告訴人（即被上訴人），並
    向告訴人陳稱該建案利潤豐厚，然捷晟公司因財務發生危機
    ，而欲轉售…（臺灣臺北地方法院檢察署96年度他字第136
    號卷第1頁）。嗣於偵訊時亦稱：甲○○是賣主，丙○○是
    介紹本筆買賣（同上卷第94頁）；另於對黃仁德告訴恐嚇之
    刑事案件中陳稱：當初是丙○○居中牽線介紹黃仁德給我認
    識；94年5月16日跟捷晟公司買系爭建案，是董（即丙○○
    ）介紹的，有調查筆錄可稽（臺灣臺北地方法院檢察署95年
    度偵字第17764號卷第32、90頁），顯然，被上訴人於刑案
    中已承認是由上訴人居中介紹系爭買賣，而被上訴人於本件
    亦自承上訴人是先介紹，後來談到一半才說要入股等語（見
    本院言詞辯論筆錄）。衡諸常情，上訴人若以享受合夥利潤
    為目的邀約被上訴人出資，理應開始接觸時，即先討論合夥
    條件，不可能於與建商洽談買賣中，才表示欲成為合夥人，
    且依一般經驗法則，倘兩造間係為合夥出資購買系爭建案，
    出賣人方面又僅上訴人認識，理應由其就買賣契約採取主導
    地位，而非被上訴人，何況上訴人係從事補習班行業，有調
    查筆錄可稽，其猶係透過胞弟關係，始認識從事仲介業之被
    上訴人，顯與房屋建築、銷售尚有隔閡，系爭建案總價高達
    1億2千5百萬元，顯係龐大建築工程，上訴人有無專業能力
    解決系爭建案之後續相關問題，誠屬可疑，亦難推論上訴人
    初始即為合夥之意。則以被上訴人係經由上訴人處獲知系爭
    建案欲出售，而其又不認識甲○○，如其有意購買系爭建案
    ，自必委託上訴人居中媒介，是兩造間就系爭建案買賣，應
    存在居間契約，始符常理。至於被上訴人所稱上訴人曾簽發
    面額1千萬元之支票，嗣後並未被提示兌現一節，上訴人就
    此並不爭執，然稱此乃系爭建案買來之後，因為被上訴人資
    金不足，有談到是否要合夥，但後來被上訴人貸到資金之後
    ，就不需要上訴人的資金，合夥未談成等語，兩造縱曾於買
    賣即將談妥簽約之際，談及合夥出資，惟並不影響兩造間已
    經存在之居間契約，系爭建案金額甚鉅，仲介佣金不在少數
    ，若無證據證明仲介人已拋棄仲介佣金，不能因其後曾協商
    合夥而認定上訴人同意僅享受合夥利潤，放棄居間報酬。
 2、被上訴人雖另辯稱兩造未訂立居間書面契約，且見證買賣契
    約之文聞律師亦稱訂約當場沒有提到，也沒有聽到任何人說
    過，足證並無上訴人所稱居間契約之存在云云，惟按居間契
    約並不以書面為必要，苟當事人互相表示意思一致，無論其
    為明示或默示，契約即得成立。至文聞律師亦陳其僅負責有
    關買賣契約之見證及修改，並無參與買賣磋商過程，該契約
    有無中間人或仲介，並不知道（本院卷第72頁背面、第73
    頁），自難以此認為兩造間果無居間契約。
 3、被上訴人復主張上訴人於黃仁德被訴恐嚇案中，在警訊時已
    表示放棄其所有之請求權，此包括居間仲介費及合夥利潤云
    云，惟上訴人否認之，查上訴人於上開偵字第17764號恐嚇
    案95年8月14日警訊時係陳稱：當時乙○○與黃仁德口頭約
    定，於買賣完成之後，若有盈餘時，乙○○給黃仁德750萬
    元酬傭金，剩餘部份，再按六四分帳，乙○○分六成、黃仁
    德跟我分四成，後來乙○○跟我說他虧錢，所以我的部分就
    放棄了等語（該案卷第13頁），徵之乙○○於原審所陳：其
    因原建商欠其1500多萬元，經與建商協議從系爭建案買賣價
    金，其可分到650萬元，剩下850萬元，被上訴人透過上訴人
    向其表示以750萬元算，另外再給，但還沒有拿到等情，則
    該筆750萬元應屬乙○○倘因系爭建案獲有利潤時，補償黃
    仁德原來不足受償部分之性質，尚與媒介買賣契約完成即可
    領取之居間報酬有間，故被上訴人主張如上訴人主張250萬
    元佣金屬實，連同黃仁德之750萬元佣金，本件居間報酬將
    高達1000萬元，與常情不合云云，自不足採。而上訴人稱於
    警訊時所言放棄，係指合夥利潤，此為被上訴人當庭所不爭
    執，亦符合上訴人所言係於有盈餘時才得分帳一節，故尚難
    以其於警訊時曾言放棄，即謂業將已經發生之居間報酬請求
    權一併放棄。
（二）兩造間有無約定居間報酬？
    上訴人雖主張被上訴人同意其仲介費用為買賣價金2％云云
    ，惟被上訴人否認之，徵之上訴人嗣於本院審理中已自陳佣
    金並未具體提到計算的比例（見本院卷98頁），其於刑事偵
    查中或稱在此交易中算是介紹人，當時說好要給我1％-1.5
    ％的佣金等語（95年度偵字第17764號第92頁），或稱原約
    定2％之佣金，因被上訴人自稱虧錢，故其有意將佣金降為1
    ％-1.5％，惟被上訴人並未表示任何意見，雙方意思表示不
    一致，上訴人自得請求原先約定之2％佣金等語，前後不一
    ，自無足採，又證人黃仁德、董欣發雖證稱被上訴人要付2
    ％之仲介費（原審卷第42、45頁），惟證人董欣發與上訴人
    為親兄弟，證人黃仁德與被上訴人間就系爭建案交易亦有相
    當金錢利害之糾葛，立場難免偏頗之虞，且證人董欣發亦證
    稱：有關仲介費方面是由兩造去談，因伊與被上訴人是朋友
    ，故不方便談等語（原審卷第45頁），何況所證復與上訴人
    自陳未具體提到佣金之計算比例一節有悖，尚難執為兩造就
    居間報酬曾有約定之證據。
（三）上訴人得否依民法第566條規定請求被上訴人給付報酬250
      萬元：
 1、按如依情形，非受報酬，即不為報告訂約機會或媒介者，視
    為允與報酬。未定報酬額者，按照價目表所定給付之，無價
    目表者，按照習慣給付，民法第566條定有明文。上訴人原
    不認識被上訴人，係因獲知系爭建案欲出售，始託在銀行服
    務之胞弟介紹認識被上訴人，而系爭建案金額逾億元，實難
    認其可不受報酬，即為被上訴人媒介買賣，再參照被上訴人
    當時係住商不動產臺北南京加盟店店長，有調查筆錄可稽（
    上開95年度偵字第17764號卷第26頁、本院卷112頁），以經
    營房屋仲介為業，對於此種情形，介紹人應屬非受報酬，即
    不為媒介者，應知之甚詳，故應視為允與報酬。則上訴人既
    有居間媒介之事實，兩造復未約定報酬額，亦無價目表可資
    依據，自應按照習慣給付。被上訴人雖主張上訴人居間介紹
    本件買賣之利益，目的在於獲得黃仁德對其清償所積欠之債
    務610萬元，及獲取合夥利益云云，惟黃仁德與上訴人間債
    權債務如何清償，與黃仁德與甲○○間之債權，分屬二事，
    縱因黃仁德對於甲○○之債權可自買賣價金受償，上訴人對
    於黃仁德之債權可能隨之順利受償，亦難認上訴人積極媒介
    系爭高價買賣，僅為原有債權之受償，至於兩造間乃於系爭
    買賣即將談成簽約之際，始論及合夥，已如上述，自難以此
    推論上訴人無意受領居間報酬。
 2、次查兩造對於系爭建案居間報酬最少為買賣價金2％，均表
    無意見，且關於不動產經紀業或經紀人員經營仲介業務者，
    其向買賣或租賃之一方或雙方收報酬之總額合計不得超過該
    不動產實際成交價6％或一個半月之租金，亦有臺北市不動
    產仲介經紀商同業公會96年2月13日北市房仲榮字第96035號
    函、內政部89年5月2日台（89）內中地字第8979087號函附
    卷可稽（見原審卷第56、57頁），則上訴人主張被上訴人應
    給付依系爭建案買賣價金1億2千5百萬元2％計算之居間報酬
    250萬元，應屬合理。
五、綜上所述，上訴人依居間之法律關係，請求被上訴人給付
    250萬元及自起訴狀繕本送達翌日即95年11月9日起至清償日
    止，按週年利率5％計算之利息，為有理由，應予准許。原
    審為上訴人敗訴判決，及駁回其假執行之聲請，尚有未洽。
    上訴意旨指摘原判決不當，聲明廢棄改判，為有理由。爰由
    本院予以廢棄，改判如主文第2項所示。上訴人陳明願供擔
    保請准宣告假執行，經核尚無不合，爰酌定其相當擔保金額
    准許之，並依職權宣告被上訴人預供相當擔保金額，免為假
    執行。
六、本件法律關係已經明確，兩造其餘主張及舉證，無礙本院判
    斷，爰不再一一論述，上訴人聲請訊問證人王順慧、杜政文
    、甲○○，即無此必要，附此敘明。
七、據上論結，本件上訴為有理由。依民事訴訟法第450條、第
    78條、第463條、第390條第2項、第392條，判決如主文。
中    華    民    國    97    年    1    月    8    日
                    民事第九庭
                        審判長法  官 黃熙嫣
                              法  官 林玲玉
                              法  官 陳玉完
正本係照原本作成。
如不服本判決，應於收受送達後20日內向本院提出上訴書狀，其
未表明上訴理由者，應於提出上訴後20日內向本院補提理由書狀
（均須按他造當事人之人數附繕本）上訴時應提出委任律師或具
有律師資格之人之委任狀；委任有律師資格者，另應附具律師資
格證書及釋明委任人與受任人有民事訴訟法第466條之1第1項但
書或第2項（詳附註）所定關係之釋明文書影本。
中    華    民    國    97    年    1     月    10    日
                              書記官 鎖瑞嶺
附註：
民事訴訟法第466條之1（第1項、第2項）：
對於第二審判決上訴，上訴人應委任律師為訴訟代理人。但上訴
人或其他法定代理人具有律師資格者，不在此限。
上訴人之配偶、三親等內之血親、二親等內之姻親，或上訴人為
法人、中央或地方機關時，其所屬專任人員具有律師資格並經法
院認為適當者，亦得為第三審訴訟代理人。


司法院資訊處製作；財團法人民間司法改革基金會備份。
